---
title: "Perfil_empreendedora_2023"
format: html
editor: visual
---

# Perfil da empreendedora em Goiás

As análises a seguir apresentam os códigos que acessam dados da PNADc para traçar o perfil da empreendedora no estado de Goiás, que estará em um painel.

Para o presente recorte, filtramos os seguintes perfis (VD4007), que, de acordo com a PNADc e estudos prévios, podem se enquadrar como empreendedores:

-   Trabalhador por conta própria:
-   Empregador

Ademais, avaliamos o perfil dos empreendedores considerando as seguintes variáveis:

| Variável | Descrição                                                    |
|----------|--------------------------------------------------------------|
| UF       | Unidade da Federação                                         |
| VD2007   | Sexo                                                         |
| V2009    | Idade                                                        |
| VD4007   | Identificação do perfil ocupacional                          |
| V1023    | Localização (capital, RM, RIDE, demais municípios do estado) |
| V4019    | Formalização                                                 |
| VD3004   | Escolaridade                                                 |
| VD4010   | Setor de atuação                                             |

## Carregando os pacotes

Acessando os pacotes necessários para as análises.

```{r}
#| warning: FALSE

options(scipen = 999)

library(PNADcIBGE)
library(survey)
library(tidyverse)
library(srvyr)
```

## Carregando dados

Por meio do pacote `PNADcIBGE`, vamos acessar os dados da PNADc, usando o ano de 2022 como referência, quarto trimestre.

```{r}
#| echo: FALSE

load("~/GitHub/Sebrae_2023/Capítulo 1/dados/dados_pnadc.RData")

```

```{r}
#| eval: FALSE

pnad_srv <- get_pnadc(year = 2022, quarter = 2)

class(pnad_srv)

```

Transformando o objeto survey.

```{r}

pnad_srvyr <- as_survey(pnad_srv)

class(pnad_srvyr)

```

## Análises

A seguir temos duas análises contendo interações, sendo que a primeira não possui nenhum tratamento sobre as categorias das análises, enquanto a segunda tem tratamentos.

### Análise 1 - sem desagregações

```{r}
#| warning: FALSE

resultados <- 
  
  pnad_srvyr |> 
  
  filter(UF == "Goiás" & V2007 == "Mulher" &
        (VD4007 == "Empregador" | 
         VD4007 == "Conta própria") &
         VD2006 != "14 a 19 anos") |> 
  
  group_by(VD4007, V1023, V4019, VD3004, 
           VD4010) |> 
  
  summarise(contagem = survey_total(),
            renda_media = survey_mean(VD4016, na.rm = T),
            idade_media = survey_mean(V2009, na.rm = T)) |> 
  
  select(-renda_media_se,-idade_media_se,
         -contagem_se) |> 
  
  mutate(contagem = round(contagem, 2),
         renda_media = round(renda_media, 2),
         idade_media = round(idade_media, 2))

DT::datatable(resultados)

#writexl::write_xlsx(resultados,"resultados_sem_desagregar.xlsx")

```

### Análise 2 - com desagregações

Análise com as desagregações

```{r}
#| warning: FALSE

teste_srv2 <- pnad_srvyr |> 
  filter(UF == "Goiás" & V2007 == "Mulher" &
        (VD4007 == "Empregador" | 
         VD4007 == "Conta própria") &
         VD2006 != "14 a 19 anos") |> 
  rename(regiao = V1023, formalizacao = V4019,
         idade_anos = V2009, educacao = VD3005) |> 
  
  mutate(empreendedor = 
           case_when(
                      VD4007 == "Empregador" ~ "Empreendedor",
                      VD4007 == "Conta própria" ~ "Empreendedor"
                    )) |>
  
  mutate(atuacao = case_when(
                      VD4010 == "Agricultura, pecuária, produção florestal, pesca e aquicultura" ~ "Agropecuária",
                      VD4010 == "Indústria geral" ~ "Indústria",
                      VD4010 == "Comércio, reparação de veículos automotores e motocicletas" ~ "Comércio",
                      T ~ "Serviços")) |> 
  
  mutate(educacao = case_when(
                      VD3004 == "Sem instrução e menos de 1 ano de estudo" |
                      VD3004 == "Fundamental incompleto ou equivalente" |
                      VD3004 == "Fundamental completo ou equivalente" ~ "Sem instrução a fundamental completo",
                      VD3004 == "Médio incompleto ou equivalente" |
                      VD3004 == "Médio completo ou equivalente" ~ "Ensino médio incompleto a média completo",
                      VD3004 == "Superior incompleto ou equivalente"|
                      VD3004 == "Superior completo" ~ "Ensino superior incompleto e superior completo",
                      T ~ "Não aplicável")) |> 
  mutate(regiao = case_when(
                      regiao == "Capital" ~ "Capital",
                      regiao == "Resto da RM (Região Metropolitana, excluindo a capital)" ~ "Região Metropolitana",
                      T ~ "Demais municípios"
    
  )) |> 
  
  group_by(empreendedor, regiao, V2010, 
           educacao, atuacao, formalizacao) |> 
  
  summarise(contagem = survey_total(),
            renda_media = survey_mean(VD4017, na.rm = T),
            idade_media = survey_mean(idade_anos, na.rm = T)) |> 
  rename(raca_cor = V2010, setor = atuacao)

# writexl::write_xlsx(teste_srv2, "resultados_pnadc_cor_raca_270224.xlsx")

```


Informações sobre negócios

```{r}

teste_srv4 <- pnad_srvyr |> 
  filter(UF == "Goiás" & V2007 == "Mulher" &
        (VD4007 == "Empregador" | 
         VD4007 == "Conta própria") &
         VD2006 != "14 a 19 anos") |> 
  rename(regiao = V1023) |> 
  
  mutate(empreendedor = 
           case_when(
                      VD4007 == "Empregador" ~ "Empreendedor",
                      VD4007 == "Conta própria" ~ "Empreendedor"
                    )) |>
 
  mutate(atuacao = case_when(
                      VD4010 == "Agricultura, pecuária, produção florestal, pesca e aquicultura" ~ "Agropecuária",
                      VD4010 == "Indústria geral" ~ "Indústria",
                      VD4010 == "Comércio, reparação de veículos automotores e motocicletas" ~ "Comércio",
                      T ~ "Serviços")) |> 
  
  mutate(regiao = case_when(
                      regiao == "Capital" ~ "Capital",
                      regiao == "Resto da RM (Região Metropolitana, excluindo a capital)" ~ "Região Metropolitana",
                      T ~ "Demais municípios"
    
  )) |> 
  
  group_by(empreendedor, regiao, 
           atuacao, VD4007, V4019, V4020, V4017) |> 
  
  summarise(contagem = survey_total()) |> 
  rename(formalizacao = V4019, 
         socios = V4017,
         local = V4020,
         tipo = VD4007)

#writexl::write_xlsx(teste_srv4, "resultados_perfil_empreendimentos270224.xlsx")

```
