---
title: "capítulo2"
format: html
editor: visual
---

## Método

O objetivo do presente documento é narrar os procedimentos metodológicos adotados neste estudo, bem como os scripts empregados para as análises.

### Leitura dos dados

Os dados foram lidos usando o pacote `fread`. Este pacote tem um desempenho otimizado para leitura de grandes volumes de dados. Além disso, pode ser usado o argumento `select` para ler apenas as variáveis de interesse.

A leitura dos dados foi feita em um arquivo separado e pode ser acessado aqui. Partiremos diretamente para o tratamento.

### Preparando o ambiente

Carregando os pacotes necessários para as análises.

```{r}
#| warning: false

library(tidyverse)
library(readxl)
library(data.table)
library(genderBR)

```

### Tratamento dos dados

A Receita Federal do Brasil (RFB) contém múltiplas tabelas com registros de dados das empresas, para realização dessa pesquisa, utilizamos as seguintes tabelas: 

* estabelecimentos 
* empresas 
* sócios 

Os dados são abertos e gerenciados pela Secretaria Especial da Receita Federal do Brasil (RFB) - e podem ser [acessados aqui](https://dados.gov.br/dados/conjuntos-dados/cadastro-nacional-da-pessoa-juridica---cnpj). A última atualização foi em 25/09/2023 e foi usada neste relatório. 

A tabela estabelecimentos é formada pelo maior número de variáveis, sendo: CNPJ, nome fantasia, situação cadastral da empresa, data de início de atividade, CNAE, endereço do negócio, município, Unidade de Federação, dentre outras. Nesta tabela foram filtrados os seguintes registros: empresas ativas; unidade da federação Goiás; e tipo de estabelecimento (foram mantidas apenas as matrizes).

Após este tratamento inicial na base estabelecimentos, foram mantidos 823.915 registros no estado de Goiás e que se encontram ativas. Existe uma maior concentração de empresas que estão classificadas na natureza jurídica microempresa (código 213-5). O tratamento de Microempresas será realizado de modo distinto das demais naturezas jurídicas, pois, como esta não contém sócios, não é necessário acessar a tabela `socios`.   

#### Tratamento Microempresas 

Vamos fazer a leitura das bases necessárias. Fazemos a leitura das bases `empresa`, pois a coluna `razão social` contém o nome do empreendedor e é por meio desta variável que será possível definir o gênero, por meio da função `get_gender`.  

```{r}

municipios_serpro <- read_excel("dados/municipios_serpro.xlsx") |> 
  filter(UF == "GO")

municipios_serpro$codigo_arrumado <- as.integer(municipios_serpro$codigo_arrumado)

estabelecimentos_ativos_go <- fread("dados/estabelecimentos_ativos_go.csv")

microempresas <- fread("C:/Users/Lapei_Cigets/Desktop/RFB 09.2023/Empresas/microempresas.csv", 
                       select = c(2, 3, 4))

hierarquia_municipios <- read_excel("C:/Users/Lapei_Cigets/Desktop/RFB 09.2023/Municipios/hierarquia_municipios.xlsx")


```

A tabela estabelecimentos contém os recortes que fizemos anteriormente - apenas registros de empreendimentos goianos, do tipo matriz e que se encontram ativas - e as tabelas de empresa contém a razão social. O bloco de código abaixo serve para juntar as duas bases: estabelecimentos e microempresas.

```{r}

me_ativas <- estabelecimentos_ativos_go |> 
                  left_join(microempresas, 
                            by = c("cnpj_basico"))

```

Algumas das razões sociais possuem alguns números, que atrapalhavam o algoritmo de classificação do gênero. Foi necessário fazer um tratamento textual para excluir caracteres que atrapalhassem a classificação, conforme o script abaixo. 

```{r}

me_ativas_tratado <- me_ativas |> 
                      mutate(razao_social_t = gsub('[[:digit:]]+', '', razao_social)) |> 
                      mutate(razao_social_t = gsub('\\.', '', razao_social_t)) |> 
                      mutate(razao_social_t = str_trim(razao_social_t)) |> 
                      mutate(genero = get_gender(razao_social_t)) |> 
                      filter(nat_juridica == 2135) 


```

O próximo passo consistiu em fazer uma distribuição do número de empreendedores por municípios.  

```{r}

distribuicao_municipios <- 
  me_ativas_tratado |>
  group_by(uf, municipio, genero) |> 
  count() |> 
  filter(genero != "NA") |> 
  inner_join(municipios_serpro,
            by = c("municipio"="codigo_arrumado")) |> 
  mutate(tipo = "microempresa") |> 
  select(-Codigo_TOM_SERPRO)

DT::datatable(distribuicao_municipios)


```

Em sequência, o número de empreendedores ao longo do tempo. 

```{r}


dist_me_tempo <- me_ativas_tratado |> 
                        mutate(ano = as.character(data_inicio_atividade)) |> 
                        mutate(ano = substr(ano, 1, 4)) |> 
                        filter(genero != "NA") |> 
                        group_by(ano, genero) |> 
                        count() |> 
                        filter(ano > 1979)

dist_me_tempo |>
  filter(ano > 2000) |> 
  ggplot(aes(x = ano, y = n, fill = genero)) + 
  geom_col(position = "dodge") + theme_minimal() + 
  scale_x_discrete(breaks = seq(1980, 2023, 3))


```

Também vamos trazer a distribuição de microempresas por sexo e o cadastro nacional de atividade empresarial (CNAE).

```{r}

cnae_go <- me_ativas_tratado |> 
  group_by(cnae, genero) |> 
  count()

DT::datatable(cnae_go)

```


Para os paineis, vamos trabalhar com mais duas desagregações: 

* evolução de 